臺灣高等法院民事判決　　　　　　　　　 96年度上字第670號
上　訴　人　甲○○
訴訟代理人　陳純仁律師
被 上 訴人　中租投資股份有限公司
　　　　　　（原名中租創業投資股份有限公司）
法定代理人　乙○○
訴訟代理人　丙○○
上列當事人間給付報酬等事件，上訴人對於中華民國96年6月22
日臺灣士林地方法院95年度訴字第1148號第一審判決提起上訴，
本院於96年10月3日言詞辯論終結，判決如下：
    主  文
上訴駁回。
第二審訴訟費用由上訴人負擔。
    事實及理由
一、上訴人起訴主張：上訴人於民國79年11月至84年11月間任職
    於訴外人迪和企業管理股份有限公司（下稱迪和公司），擔
    任協理一職，負責新創事業規劃、營運計畫書撰寫、特定專
    題研究、高科技事業投資案評估、創投基金經營及策略規劃
    等。被上訴人為創投公司，因需要具有專業知識之人才代為
    經營管理，遂與迪和公司簽訂創業投資委託經營契約書（下
    稱系爭契約書），由上訴人負責之經營團隊為被上訴人擘劃
    及制訂各項運作模式典範，並建議初期投資對象，致使被上
    訴人順利運作及獲得鉅額利潤，上訴人自得依75年間修正公
    布之創業投資事業管理規則第13條第3款規定，請求被上訴
    人分配紅利予上訴人。又依創投業界習慣，創投公司對於受
    其委託之經營管理團隊成員，除給予管理費用外，並給予獲
    利之20%作為獎勵，上訴人亦得依該習慣請求被上訴人給付
    報酬。又被上訴人與迪和公司所簽訂之系爭契約書具有利他
    契約之性質，依創業投資事業管理規則之制訂過程及演變情
    形，亦可知系爭契約書第5條約定之獎金發放對象應為迪和
    公司之經理人，爰依創業投資事業管理規則第13條第3款規
    定、業界習慣及系爭契約書第5條約定，求為命被上訴人給
    付報酬新台幣（下同）425萬元及法定遲延利息（原審判決
    上訴人敗訴，上訴人不服提起上訴），並上訴聲明：(一)原判
    決廢棄。(二)被上訴人應給付上訴人425萬元及自起訴狀繕本
    送達翌日起至清償日止，按年息百分之五計算之利息。(三)願
    供擔保請准宣告假執行。
二、被上訴人則以：創業投資事業管理規則第13條第3款規定，
    係指創投公司之主要經理人，而非受創投公司委託經營管理
    之管理顧問專業機構之經理人，上訴人並非被上訴人之經理
    人，自不得援引該規定請求支付紅利。又依中華民國創業投
    資商業同業公會96年4月10日回函，可知創投業界並無創投
    公司直接發放獎金予管理公司經理人之習慣。另被上訴人與
    迪和公司簽訂之系爭契約書並非利他契約，上訴人請求被上
    訴人支付報酬，為無理由等語，資為抗辯，並答辯聲明：(一)
    上訴駁回。(二)願供擔保請准宣告免為假執行。
三、經查上訴人於79年11月至84年11月間任職於迪和公司，擔任
    協理一職；上訴人與被上訴人間並無僱傭關係；被上訴人係
    委託迪和公司代為處理其資產之投資、轉讓及再投資業務，
    雙方並簽有系爭契約書等事實，為兩造不爭執。
四、上訴人主張伊依系爭契約書為被上訴人擘劃及制訂各項運作
    模式典範，並建議初期投資對象，致使被上訴人順利運作及
    獲得鉅額利潤，依創業投資事業管理規則第13條第3款規定
    、業界習慣及創業投資委託經營契約書第5條約定，伊得請
    求被上訴人給付報酬425萬元等語，則為被上訴人所否認，
    並以前開情詞置辯，經查：
  (一)查上訴人任職於迪和公司期間，財政部固頒有「創業投資事
    業管理規則」（已於90年6月4日廢止），該規則第13條規定
    ：「創業投資事業應於公司章程明定下列事項：1.被投資事
    業之種類及範圍。2.主要經理人所具有之組織、領導能力、
    專業經驗及知識。3.主要經理人員或受委託之管理顧問專業
    機構及其他員工分紅標準。」（原審卷16頁），然上開規定
    乃針對創業投資事業所設，此觀之該條文開宗明義即謂創業
    投資事業即明，是該條第3款所指之主要經理人員，以文義
    解釋自係指創業投資事業本身之主要經理人員，而非受委託
    之管理顧問專業機構之主要經理人員甚明，否則該款無需特
    別將主要經理人員及受委託之管理顧問專業機構分別併列？
    上訴人主張該款所定之主要經理人員係指管理顧問公司之經
    理人，顯無足採。準此，上訴人既非被上訴人之主要經理人
    員，自無適用上開規定之餘地，況該條文規定主要經理人員
    或受委託之管理顧問專業機構及其他員工之分紅標準，應於
    公司章程內明定，亦即上開人員或機構仍須依公司章程或契
    約約定始能請求給付報酬或紅利，尚不得逕以該規則作為私
    法上請求支付報酬或紅利之依據，是上訴人依該條規定請求
    被上訴人給付報酬紅利，洵屬無據。
  (二)次按民事，法律所未規定者，依習慣；無習慣者，依法理，
    民法第1條定有明文。又習慣法之成立，須以多年慣行之事
    實及普通一般人之確信心為其基礎，故習慣法則之成立，係
    以習慣事實為基礎，故主張習慣法則以為攻擊防禦方法者，
    自應依主張事實之通例，就此項慣行為該地方人均認其有拘
    束其行為之效力之事實，負舉證責任，如不能舉出確切可信
    之憑證以為證明，即不能認為有此項習慣之存在。上訴人雖
    主張創投業界有創投公司對於受其委託之經營管理團隊成員
    ，給予獲利20%獎勵金之習慣，並提出新聞剪報及訴外人中
    誠創業投資股份有限公司（下稱中誠創投公司）與迪和公司
    簽訂之創業投資委託經營契約為證（原審卷18、90-94頁）
    ，惟觀諸該新聞剪報內容，僅係記者採訪訴外人益鼎創投公
    司總經理邱德成後，所撰寫之新聞報導，主要內容乃在彰顯
    該公司之營運績效，至於文中所載管理顧問公司之資深經理
    人將可分紅超過千萬云云，是否確有其事，其詳細約定內容
    為何，則未見任何查證或提出相關資料以資佐證，自難僅憑
    該則報導即認該公司有發放千萬紅利予管理顧問公司經理人
    之情事；另上訴人所提出中誠創投公司與迪和公司之創業投
    資委託經營契約，其中第5條有關績效獎金之發放對象應為
    迪和公司，而非迪和公司之員工，上訴人曾依該契約，以迪
    和公司協理之身分，請求中誠創投公司給付績效獎金，亦經
    三審判決上訴人敗訴確定，有臺灣臺北地方法院93年度重訴
    字第877號、本院93年度上字第1055號及最高法院95年度台
    上字第1939號民事判決可稽（原審卷60-84頁），亦難徒憑
    該契約認定創業投資公司有分紅予委託經營事業之員工之習
    慣。又依中華民國創業投資商業同業公會以96年4月10日（9
    6)華創仕字第041001號函覆謂：「國內近9成的創投公司乃
    是採以委託某基金管理公司代為執行投資業務的模式經營，
    因此基金管理公司接受創投公司委託管理業務之初，雙方即
    協商簽署1份委託經營管理合約，明定雙方委託管理的詳細
    內容，…因此，當執行管理成效顯著而有盈餘分配時，依簽
    訂合約內容，創投公司必須給付績效獎金予受託之基金管理
    公司，而非直接發予基金管理公司之經理人」（原審卷110
    頁），更顯見國內創投業界並無上訴人所稱由創投公司直接
    將獎金發放予管理顧問公司個別成員之慣行。此外，上訴人
    復未能提出其他積極證據證明有前述習慣存在，其據此請求
    被上訴人支付獎金報酬，自無可採。
  (三)再查被上訴人與迪和公司簽訂之系爭契約書第5條有關獎金
    約定為：「甲方（即被上訴人）應就會計師查核簽證後之稅
    前盈餘收益，優先扣除過去已發生之累計虧損及扣除已投資
    未處分者可能發生之損失…及再扣除利息收入後，提列20%
    作為乙方（即迪和公司）之獎金」（原審卷35頁），是被上
    訴人給付獎金之對象應為契約相對人迪和公司，而非其他第
    三人，自非屬利益第三人契約。至上訴人主張依72年版創業
    投資事業管理規則第16條第3款規定，創投公司應在章程中
    明定主要經理人分紅佔員工分紅之成數，當時管理規則第8
    條並未提到管理顧問公司，嗣於75年修正時，增加第8條第2
    項「創業投資事業委託在國內外登記為對創業投資事業從事
    管理顧問之事業機構經營時，並應依前項規定提示該受託機
    構之有關資料備查」之規定，由該管理規則制訂過程及演變
    情形，可知系爭契約書第5條之獎金發放對象應為迪和公司
    之經理人云云，姑不論上訴人此項推論是否有理，惟以被上
    訴人與迪和公司簽訂之系爭契約書而言，既屬一般私法契約
    ，其約定內容自應尊重契約當事人之自由意志及締約真意，
    故在系爭契約書已明文約定獎金應發放予迪和公司之情況下
    ，自不容以所謂法令演變之推論，強將該契約之給付對象扭
    曲解釋為迪和公司之經理人，是上訴人主張伊始為系爭契約
    書之給付對象，並依該契約請求被上訴人支付獎金報酬，顯
    屬無據。
五、綜上所述，上訴人依創業投資事業管理規則第13條第3款規
    定、業界習慣及系爭契約書第5條約定，請求被上訴人給付
    報酬425萬元及法定遲延利息，自屬不應准許。從而，原審
    為上訴人敗訴之判決，核無違誤。上訴論旨指摘原判決不當
    ，求予廢棄改判，為無理由，應予駁回。
六、兩造其餘之攻擊或防禦方法及未經援用之證據，經本院斟酌
    後，認為均不足以影響本判決之結果，自無逐一詳予論駁之
    必要，併此敘明。
七、據上論結，本件上訴為無理由，依民事訴訟法第449條第1項
    、第78條，判決如主文。
中　　華　　民　　國　　96　　年　　10　 　月　 17　　日
　　　　　　        民事第十二庭
　　　　　　　　　　    審判長法　官  陳駿璧
                              法　官  王仁貴
                              法　官  陳邦豪
正本係照原本作成。
如不服本判決，應於收受送達後20日內向本院提出上訴書狀，其
未表明上訴理由者，應於提出上訴後20日內向本院補提理由書狀
（均須按他造當事人之人數附繕本）上訴時應提出委任律師或具
有律師資格之人之委任狀；委任有律師資格者，另應附具律師資
格證書及釋明委任人與受任人有民事訴訟法第466條之1第1項但
書或第2項（詳附註）所定關係之釋明文書影本。
中　　華　　民　　國　　96　　年　　10　　月　　18　　日
　　　　　　　　　　　　　　　書記官  顧倪淑貞
附註：
民事訴訟法第466條之1（第1項、第2項）：
對於第二審判決上訴，上訴人應委任律師為訴訟代理人。但上訴
人或其他法定代理人具有律師資格者，不在此限。
上訴人之配偶、三親等內之血親、二親等內之姻親，或上訴人為
法人、中央或地方機關時，其所屬專任人員具有律師資格並經法
院認為適當者，亦得為第三審訴訟代理人。
